最高法院刑事判決　　　　　　　　　　　　　　　九十三年度台上字第六三二三號
　　上　訴　人　甲○○
　　　　　　　　　　　　在押.
右上訴人因家暴殺人未遂案件，不服台灣高等法院中華民國九十三年九月十五日第二
審更審判決（九十三年度上更(一)字第三八一號，起訴案號：台灣士林地方法院檢察署
九十二年度偵字第一０九九二號），提起上訴，本院判決如左：
    主  文
原判決撤銷，發回台灣高等法院。
    理  由
本件原判決認定：上訴人甲○○與被害人曾麗雪原為夫妻關係，雙方雖於民國九十二
年五、六月間離婚，惟離婚後仍共同居住在台北縣汐止市○○街一六六號五樓及五樓
頂樓之木造加蓋房屋內，兩人間具有家庭暴力防治法第三條第一款之家庭成員關係。
上訴人於九十二年十一月二十五日上午八時許，在台北縣汐止市○○街一六六號五樓
頂樓之加蓋房屋內，因金錢問題與被害人發生爭執，竟基於傷害之犯意而與被害人相
互扭打，致被害人因而受有右額挫傷血腫三〤二．五公分、右手腕挫傷瘀血三〤二公
分及右手小指挫傷瘀血一．五〤一公分等傷害（此部分業據曾麗雪於第一審當庭撤回
告訴，經第一審諭知不受理之判決確定）。詎上訴人在毆打被害人成傷後，仍心有未
甘，竟又萌生殺人及放火燒燬現供人使用住宅之故意，先向被害人揚言：「要去買汽
油放火，讓大家一起燒死」等語，並在供桌上取走打火機後，即離去上開住處，先至
附近某不詳名稱之商店購買一千五百ＣＣ寶特瓶裝之礦泉水，再將該寶特瓶內之礦泉
水喝光後，旋於同日上午九時十四分許，持該只寶特瓶前往位於台北縣汐止市○○街
五三六號之明湖加油站，購買新台幣（下同）十八元之九五無鉛汽油。又被害人此時
因擔心上訴人果真意欲放火而前去購買汽油，為免遭遇不測，乃立刻報警處理，並撥
打電話給友人陳萬居告知上情，陳萬居聞訊後隨即趕赴被害人之上開住處。上訴人嗣
於同日上午九時四十分許，返回前述五樓頂樓之木造加蓋房屋，並將裝有汽油之寶特
瓶藏置於外套口袋，進屋後即與被害人再次發生爭執，上訴人竟在屋內向被害人揚稱
「要與妳同歸於盡！」等語，且取出該瓶裝有汽油之寶特瓶置於左手，將打火機藏置
於右手掌，再利用右手旋開寶特瓶之瓶蓋，潑灑汽油在自己胸前，並隨即手持該只寶
特瓶衝向被害人，意欲與被害人同歸於盡，陳萬居見狀立即上前阻攔且推開上訴人，
寶特瓶中之部分汽油潑灑在地。上訴人明知該處係木造房屋，且其衣物及房屋地面已
佈滿汽油，一旦點火引燃即會迅速延燒住宅並釀成火災，仍以打火機點燃火源，上訴
人因見自己所穿夾克袖口著火，始甩手將其袖口之火源熄滅，並將外套脫掉丟棄在地
上，陳萬居即乘勢將甲○○推至屋外陽台處，並搶走上訴人手上裝有汽油之寶特瓶，
再將該寶特瓶交給上訴人之子陳永基處理，始未得逞。嗣經警據報趕赴現場處理，並
扣得仍裝有汽油之寶特瓶一只、打火機一個及外套一件等情。因而撤銷第一審關於論
處上訴人以殺人未遂罪刑部分之判決，改判仍論上訴人以殺人未遂罪，判處有期徒刑
伍年，並諭知扣案之寶特瓶壹只沒收，固非無見。
惟查：（一）按有罪判決書之事實記載，為適用法令之準據，法院應將依職權認定與
論罪科刑有關之事實，翔實記載，然後於理由內逐一說明其憑以認定之證據，並使事
實認定與理由說明，互相適合，方為合法。倘若事實認定與理由說明，不相一致，或
事實、理由欄內之記載，前後齟齬，按諸刑事訴訟法第三百七十九條第十四款後段規
定，均屬判決理由矛盾之當然違背法令。又按刑法上之故意，有直接故意與間接故意
之分，前者係指行為人對於構成犯罪之事實，明知並有意使其發生；後者則係指行為
人對於構成犯罪之事實，預見其發生，而其發生並不違背其本意而言。二者雖均為犯
罪之責任條件，但其態樣並不相同，故刑法第十三條第一項、第二項分別予以規定，
以示區別。二者要件既不相同，其惡性之評價即有輕重之別，自應詳加辨別，以為法
律之適用。原判決事實記載：上訴人在毆打被害人成傷後，仍心有未甘，竟又萌生殺
人及放火燒燬現供人使用之住宅之「故意」，先向被害人揚稱：「要去買汽油放火，
讓大家一起燒死」等語，……先至附近某不詳名稱之商店購買一千五百ＣＣ寶特瓶裝
之礦泉水，再將該寶特瓶內之礦泉水喝光後，旋於同日上午九時十四分許，持該只寶
特瓶前往位於台北縣汐止市○○街五三六號之明湖加油站，購買十八元之九五無鉛汽
油。……上訴人嗣於同日上午九時四十分許，返回前述五樓頂樓之木造加蓋房屋，並
將裝有汽油之寶特瓶藏置於外套口袋，進屋後即與被害人再次發生爭執，上訴人竟在
屋內向曾麗雪揚稱「要與妳同歸於盡！」等語，且取出該瓶裝有汽油之寶特瓶置於左
手，將打火機藏置於右手掌，再利用右手旋開寶特瓶之瓶蓋，潑灑汽油在自己胸前，
並隨即手持該只寶特瓶衝向被害人，……陳萬居見狀立即上前阻攔且推開上訴人，寶
特瓶中之部分汽油潑灑在地，上訴人「明知」該處係木造房屋，且其衣物及房屋地面
已佈滿汽油，一旦點火引燃即會迅速延燒住宅並釀成火災，仍以打火機點燃火源，上
訴人因見自己所穿夾克袖口著火，始甩手將其袖口之火源熄滅，並將外套脫掉丟棄在
地上，陳萬居即乘勢將上訴人推至屋外陽台處，並搶走上訴人手上裝有汽油之寶特瓶
，再將該寶特瓶交給上訴人之子陳永基處理，始未得逞等情（見原判決第二、三頁）
。認定上訴人係基於「明知並有意」放火燒現供人使用之住宅之「直接故意」。惟其
理由內則說明上訴人對於以汽油潑灑人之身體，再點火引燃，足以使人因而受灼傷死
亡，且案發現場為木造增建房屋，倘有汽油潑灑在地，復引火點燃汽油，極可能因火
力延燒之作用而焚燬房屋，此應為被告所能「預見」，……惟上訴人仍不顧後果悍然
為之，利用打火機點火引燃汽油（見原判決第十二頁），似認定上訴人有預見其發生
，而其發生並不違背其本意之「間接故意」。其事實之記載與理由之說明即不相適合
，難謂無判決理由矛盾之違法。本院前次發回意旨已詳細指明，原判決猶未將究為「
直接故意」抑或「間接故意」詳查敘明，仍為相同之論斷，其瑕疵依然存在，自屬無
可維持。（二）原判決事實復認定上訴人取出該瓶裝有汽油之寶特瓶置於左手，將打
火機藏置於右手掌，再利用右手旋開寶特瓶之瓶蓋，潑灑汽油在自己胸前，並隨即手
持該只寶特瓶衝向被害人，意欲與被害人同歸於盡，陳萬居見狀立即上前阻攔且推開
上訴人，寶特瓶中之部分汽油潑灑在地（見原判決第二頁倒數第三行起至第三頁第一
行）；理由內記載上訴人並以汽油潑灑自己，再手持裝有汽油之寶特瓶朝向被害人衝
過去，但遭陳萬居出面制止並推開上訴人，致部分汽油因而潑灑在地，惟上訴人仍不
顧後果悍然為之，利用打火機點火引燃汽油，其主觀上已有殺人及放火燒燬上開住宅
之直接故意甚明（見原判決第十二頁到數第五行至倒數第二行），如果無訛，上開房
屋所以會有汽油，除因上訴人自身潑灑外，乃係因陳萬居與上訴人推擠後，始有寶特
瓶之部分汽油潑灑於地，並非上訴人蓄意潑灑房屋所致。況原判決事實亦認定上訴人
以打火機點燃火源後，因見其自己所穿夾克袖口著火，始甩手將其袖口之火源熄滅，
並將外套脫掉丟棄在地上（見原判決第三頁第二、三行）。則上訴人於當時縱有利用
打火機引燃汽油之行為，是否可遽行認定其於購買汽油之初，即有放火燒燬住宅之故
意？即非無研求之處。本院前次發回意旨亦已詳細指明，原判決猶未就上訴人故意燒
燬住宅之犯意詳為推究，細心勾稽，竟為相同之論斷，其瑕疵依然存在，亦屬無可維
持。（三）未經參與審理之法官參與判決者，其判決當然違背法令，刑事訴訟法第三
百七十九條第十三款定有明文。又審判期日之訴訟程序，專以審判筆錄為證，同法第
四十七條亦規定甚明。核閱原審卷，原審於九十三年九月一日上午十一時三十分繼續
審理之審判程序筆錄載明由審判長陳春秋、法官王麗莉、法官洪英花三人出庭（見原
審卷第七十七頁），惟判決書竟記載審判長陳春秋、法官高明哲、法官洪英花（見原
判決第十九頁），其中法官高明哲未經參與審理，竟參與判決，揆諸前開說明，原判
決當然為違背法令。（四）按證據之取捨與事實之認定，固為事實審法院之職權，惟
如事實審法院依職權調查所得之證據，其內容或對同一待證事實之價值不相一致時，
自應依論理及經驗法則定其取捨，並於判決理由內詳予說明其所得心證之理由，方屬
適法；否則如就此等證據未加取捨，而併採為認定犯罪事實之依據，即有證據上理由
矛盾及理由不備之違法。原判決事實認定：上訴人以右手旋開寶特瓶之瓶蓋，潑灑汽
油在自己胸前，並隨即手持該只寶特瓶衝向被害人，意欲與被害人同歸於盡，陳萬居
見狀立即上前阻攔且推開上訴人，寶特瓶中之部分汽油潑灑在地等情（見原判決第二
頁倒數第三行至第三頁第一行）。似認上訴人於潑灑汽油在自己胸前後，隨即手持該
只寶特瓶衝向被害人，因陳萬居之阻擋推開，致寶特瓶中之部分汽油潑灑在地。惟被
害人於第二次警詢時指稱：他（指上訴人）有用汽油向伊潑灑，但不小心潑到自己又
點燃（見偵查卷第二十五頁）；於第一審審理時指述：當時上訴人先以汽油淋灑自己
，並往伊這方向潑灑，但沒有潑到伊（見第一審卷第五十五頁），依被害人上開指述
，顯然當時上訴人確曾對其潑灑汽油。而證人陳萬居於第一審證稱：上訴人當時左手
持寶特瓶，衝向被害人，沒有看到有潑灑動作（見原審卷第六十六頁）；於原審審理
時證謂：伊在場時，他（指上訴人）確實有向被害人潑灑汽油，伊把他撥開，所以沒
有潑到被害人（見原審卷第六十三頁），其對上訴人有無向被害人潑灑汽油，前後之
證述並不一致。而上訴人有無向被害人潑灑汽油，與上訴人有無殺害被害人之直接故
意之判斷，至有關係，自應究明。原判決就證人陳萬居上開先後不一致之證述，及被
害人與證人陳萬居相互不相容之陳述，究竟應如何取捨，既未於理由內詳細說明論斷
，並敘述何以取信其一而摒棄其餘之心證理由，復併採為認定上訴人上開犯行之憑據
，自有證據上理由矛盾及理由不備之違誤。另原判決事實復認定上訴人因見自己所穿
夾克袖口著火，始甩手將其袖口之火源熄滅，並將外套脫掉丟棄在地上，陳萬居即乘
勢將上訴人推至屋外陽台處，並搶走上訴人手上裝有汽油之寶特瓶，再將該寶特瓶交
給上訴人之子陳永基處理，始未得逞（見原判決第三頁第二至五行），如果無訛，其
係認上訴人先將外套脫掉丟棄在地上之後，陳萬居始乘勢將上訴人推至屋外陽台處。
但證人陳萬居於第一審係證稱：上訴人手中之打火機隨即點燃，上訴人衣袖就著火，
後來上訴人就將手一甩，袖口上的火就熄滅，伊就順勢推上訴人到陽台外面，上訴人
在陽台將衣服脫掉丟在地上，然後伊就趁上訴人脫衣服之際，搶走其手上之寶特瓶再
交給陳永基。……上訴人脫掉衣服是在陽台外面，當日事實發生經過，應以伊今日陳
述之內容為正確；於原審審理時則證謂：上訴人原先潑灑自己時，汽油就已經有灑到
地上了。他潑自己時，說要同歸於盡。後來再要衝向他老婆，要潑他太太，我就把他
撥開。……（火勢怎麼滅掉的？）火燒到他夾克的袖子，他自己甩了幾下，火就熄了
，後來我把他推到外面，他就把夾克脫掉。（以上見原判決第五頁倒數第七行至第六
頁第三行、第七頁第七至十行），如果不虛，似認為上訴人在被陳萬居推往陽台後，
才把夾克脫掉，其事實之認定與理由之敘述前後不一，即有判決理由矛盾之違法。以
上或為上訴意旨所指摘，或為本院得依職權調查之事項，應認原判決仍有撤銷發回之
原因。另原判決諭知不另為無罪部分，因與前開發回部分有裁判上一罪關係，依審判
不可分之原則，亦應併予發回，附此敘明。
據上論結，應依刑事訴訟法第三百九十七條、第四百零一條，判決如主文。
中　　　華　　　民　　　國　　九十三　　年　　 十一 　　月　　二十六　　日
                              最高法院刑事第九庭
                                  審判長法官  林　增　福
                                        法官  邵　燕　玲
                                        法官  陳　世　雄
                                        法官  陳　朱　貴
                                        法官  郭　毓　洲
      右正本證明與原本無異
                                              書  記  官
中　　　華　　　民　　　國　　九十三　　年　　 十二 　　月　　　三　　　日
                                                                    ｍ
